【裁判字號】    98,上訴,4326
【裁判日期】    981130
【裁判案由】    違反公司法等
【裁判全文】
臺灣高等法院刑事判決                98年度上訴字第4326號
上  訴  人
即  被  告  甲○○
上列上訴人因違反公司法等案件，不服臺灣臺北地方法院98年度
訴字第1168號，中華民國98年9 月22日第一審判決（起訴案號：
臺灣臺北地方法院檢察署98年度偵緝字第834 號，嗣於原審準備
程序進行中，被告就被訴事實為有罪之陳述，經原審告知簡式審
判程序意旨，並聽取當事人之意見後，原審合議裁定依簡式審判
程序進行），提起上訴，本院判決如下：
    主  文
上訴駁回。
    理  由
一、按依刑事訴訟法第350 條、第361 條、第362 條、第367 條
    規定，不服地方法院之第一審判決而上訴者，須提出上訴書
    狀，並應敘明具體理由，為上訴必備之程式；其所提出之書
    狀未敘述上訴理由，或僅曾以言詞陳述上訴理由者，均應於
    上述期間屆滿後20日內補提理由書於第一審法院。第一審法
    院經形式審查，認逾期未補提上訴理由者，應定期間先命補
    正；逾期未補正者，為上訴不合法律上之程式，應以裁定駁
    回。倘已提出上訴理由，但所提非屬具體理由者，則由第二
    審法院以上訴不合法律上之程式，判決駁回。而所謂具體理
    由，必係依據卷內既有訴訟資料或提出新事證，指摘或表明
    第一審判決有何採證認事、用法或量刑等足以影響判決本旨
    之不當或違法，而構成應予撤銷之具體事由，始克當之（例
    如：依憑證據法則具體指出所採證據何以不具證據能力，或
    依憑卷證資料，明確指出所為證據證明力之判斷如何違背經
    驗、論理法則）；倘僅泛言原判決認定事實錯誤、違背法令
    、量刑失之過重或過輕，而未依上揭意旨指出具體事由，或
    形式上雖已指出具體事由，然該事由縱使屬實，亦不足以認
    為原判決有何不當或違法者（例如：對不具有調查必要性之
    證據，法院未依聲請調查亦未說明理由，或援用證據不當，
    但除去該證據仍應為同一事實之認定），皆難謂係具體理由
    ，俾與第二審上訴制度旨在請求第二審法院撤銷、變更第一
    審不當或違法之判決，以實現個案救濟之立法目的相契合，
    並節制濫行上訴（最高法院97年度台上字第892 號判決意旨
    參照）。又第二審法院認為上訴書狀未敘述理由，依刑事訴
    訟法第367 條但書規定，始應定期間命其補正。如認上訴書
    狀已敘述理由，但其理由非屬具體，其所為上訴，即不符上
    訴之法定要件，自得逕行判決駁回，無定期命補正問題（最
    高法院97年度台上字第3599號判決要旨參照）。
二、本件原審判決略以：被告甲○○係亞鈦國際有限公司（址設
    臺北市大同區○○○路○ 段262 號1 樓，下稱亞鈦公司）登
    記負責人，與唐笙輝可知公司股款應確實向股東收足，不得
    僅以申請文件表明收足，竟共同與余秀珍（為另案判決效力
    所及）基於違反公司法、商業會計法及使公務員登載不實之
    犯意聯絡，於民國（下同）93年9 月20日先由被告前往陽信
    商業銀行股份有限公司（下稱陽信銀行）信義分行（址設臺
    北市○○區○○路4 段188 號），以亞鈦公司籌備處名義開
    設第00000000000 號帳戶後，於同日由余秀珍將新臺幣（下
    同）400 萬元匯入上開帳戶，再以該存摺影本作為股款業經
    股東繳納之存款證明，並由委請不知情之會計師吳思儀出具
    表明股東股款已經收足之查核報告書及資產負債表，於93年
    9 月27日持之向臺北市政府申請設立登記獲准，使該管公務
    員據以登載於職務上掌管之公司登記文書以完成設立登記，
    足以生損害於主管機關對於公司資本查核之正確性。嗣於93
    年9 月22日，以被告之名義將上揭帳戶內之資金匯回余秀珍
    所開立於臺北市第九信用合作社西門分社第0000000000000
    號帳戶內，而未充實資本並用於亞鈦公司之經營。上開犯罪
    事實，業據被告於原審審理時坦承不諱，並據證人余秀珍於
    偵查中證述在卷，且有陽信銀行信義分行98年5 月11日陽信
    信義字第9800018 號函所檢送之開戶資料、交易明細、取款
    條及匯款申請書各1 份及亞鈦公司登記卷2 宗在卷足憑，被
    告自白核與事實相符。本案事證明確，被告犯行堪以認定。
    按商業會計法業已於95年5 月24日修正，該法第71條原法定
    刑為：處5 年以下有期徒刑、拘役或科或併科15萬元以下罰
    金；修正後則規定：處5 年以下有期徒刑、拘役或科或併科
    60萬元以下罰金。比較修正前後規定，修正後規定，並非有
    利於被告2 人，依刑法第2 條第1 項前段，本件應適用修正
    前商業會計法之規定。又資產負債表乃商業會計法第28條第
    1 項第1 款所列之財務報表，而商業負責人、主辦及經辦會
    計人員或依法受託代他人處理會計事務之人員以虛列股本之
    不正當方法，使公司或行號之資產負債表發生不正確之結果
    ，應成立商業會計法第71條第5 款之罪。被告擔任亞鈦公司
    之商業負責人，其夥同唐笙輝、余秀珍上開犯行，核係犯公
    司法第9 條第1 項公司負責人，公司應收之股款，股東並未
    實際繳納，而以申請文件表明收足罪、修正前商業會計法第
    71條第5 款利用不正當方法使財務報表發生不正確之結果罪
    及刑法第21 4條使公務員登載不實罪。被告與唐笙輝、余秀
    珍等人間，有犯意聯絡及行為分擔，應論以共同正犯。其中
    ，就公司法第9 條第1 項前段之罪及修正前商業會計法第71
    條第5 款之罪，無身分之唐笙輝、余秀珍，與有身分之被告
    ，應依修正前刑法第31條第1 項規定成立共同正犯。被告利
    用不知情之會計師吳思儀簽具查核報告書並簽證表明股東股
    款業已繳足，進而遂行本案犯行，為間接正犯。又公司負責
    人明知公司應收之股款，股東並未實際繳納，而以申請文件
    表明收足，使公務員登載於職務上所掌之公文書，足以生損
    害於公眾或他人，所犯公司法第9 條第1 項及刑法第214 條
    兩罪，就行為人而言，僅有自然行為概念之一行為，且係基
    於一個意思決定為之，自應評價為一個犯罪行為。又2 罪之
    犯罪構成要件並不相同，屬一行為觸犯數罪名之想像競合犯
    ，應依刑法第55條之規定，從較重之公司法第9 條第1 項處
    斷（最高法院96年度臺上字第6356號判決及最高法院96年度
    第7 次刑事庭會議決議意旨參照）。被告所犯公司法第9 條
    第1 項之罪及修正前商業會計法第71條第5 款2 罪間，有手
    段、目的之牽連關係，應依修正前刑法第55條牽連犯之規定
    ，從一重論以公司法第9 條第1 項之罪。起訴書雖未論列修
    正前商業會計法第71條第5 款之罪，惟此部分與業經起訴部
    分有牽連犯之裁判上一罪之關係，併予審究，附此敘明。復
    審酌被告擔任亞鈦公司之負責人，明知未實際向股東收足公
    司應收股款，卻以製作不實財務報表、虛偽存入股款之手法
    ，未收足股款而逕以不實文件表明已收足，未收足之股款為
    400 萬元，對於主管機關工商管理之正確與否及社會大眾對
    於公司登記之信賴，影響非輕，及被告之犯罪手段、惡性及
    造成損害非輕；惟念被告尚知坦承犯行，並衡諸其犯罪動機
    、目的、家庭生活狀況、智識程度等一切情狀，量處有期徒
    刑4 月，如易科罰金以銀元300 元即新台幣900 元折算一日
    。又95年7 月1 日修正施行前刑法第41條第1 項前段規定：
    「犯最重本刑為5 年以下有期徒刑以下之刑之罪，而受6 個
    月以下有期徒刑或拘役之宣告，因身體、教育、職業、家庭
    之關係或其他正當事由，執行顯有困難者，得以1 元以上3
    元以下折算1 日，易科罰金。」，而易科罰金折算標準，依
    修正前罰金罰鍰提高標準條例第2 條規定（現已刪除），就
    其原定數額提高為100 倍折算1 日，則易科罰金折算標準，
    應以銀元100 元以上300 元以下折算1 日，經折算為新臺幣
    後，應以新臺幣300 元以上900 元以下折算為1 日。惟95年
    7 月1 日修正公布施行之刑法第41條第1 項前段則規定：「
    犯最重本刑為5 年以下有期徒刑以下之刑之罪，而受6 個月
    以下有期徒刑或拘役之宣告者，得以新臺幣1,000元、2,000
    元或3,000 元折算1 日，易科罰金」。經比較修正前後之易
    科罰金折算標準，以95年7 月1 日修正公布施行前之規定，
    較有利於被告。從而，應依修正前刑法第41條第1 項前段及
    修正前罰金罰鍰提高標準條例第2 條規定，分別諭知易科罰
    金之折算標準。另被告行為後，中華民國96年罪犯減刑條例
    於96年6 月15日制定公布，96年7 月16日起施行，被告犯罪
    時間係在96年4 月24日以前，且所犯上開罪名均非屬同條例
    第3 條所列不予減刑範圍，爰依同條例第2 條第1 項第3 款
    ，減其宣告刑2 分之1 ，減為有期徒刑2 月，並諭知易科罰
    金之折算標準。
三、本件上訴人即被告甲○○不服原審關於違反公司法部分之判
    決，提起上訴，理由載稱：「(一)上訴人因自幼沒讀什麼書，
    故而錯而不知，方被利用為犯罪工具，如今不知如何是好，
    僅乞求鈞院能予以改判較輕之刑。(二)上訴人是因受唐笙輝之
    利用，因其稱欲開立公司，並可向銀行貸款等等情事，同時
    亦可供上訴人吃住及有固定工作之優厚之待遇，致使上訴人
    信以為真，方受其之騙。(三)由一審判決書中方得知唐笙輝在
    本案中是為不起訴者，為此上訴人深感訝異，因自始至終本
    案均是唐笙輝及其太太共同指使，包括去銀行開戶之種種，
    都是受唐笙輝所指揮辦理，故為此上訴人斗求鈞院能明察秋
    毫，調唐笙輝到庭當面對質，就能真相大白。(四)上訴人於銀
    行開戶時，和其400 萬元，均是依照唐笙輝所指示辦理手續
    跟簽名，其餘上訴人均不明其理，故而不知自身已犯下違反
    公司法之刑責，為此懇求鈞院能宥上訴人之無知」云云。惟
    查：原審已審酌「被告擔任亞鈦公司之負責人，明知未實際
    向股東收足公司應收股款，卻以製作不實財務報表、虛偽存
    入股款之手法，未收足股款而逕以不實文件表明已收足，未
    收足之股款為400 萬元，對於主管機關工商管理之正確與否
    及社會大眾對於公司登記之信賴，影響非輕，及被告之犯罪
    手段、惡性及造成損害非輕；惟念被告尚知坦承犯行，並衡
    諸其犯罪動機、目的、家庭生活狀況、智識程度等一切情狀
    」始為量刑，原審判決既已詳細記載認定被告犯罪之證據及
    理由，並已審酌關於刑法第57條科刑之一切情狀，在適法範
    圍內行使其量刑之裁量權，核無違法或不當之情形。況被告
    於原審準備程序及審理時，經審判長訊問對於檢察官起訴之
    犯罪事實有無爭執、是否認罪時，被告均回答全部認罪，並
    同意進行簡式審判程序等情，此有原審法院98年9 月8 日準
    備程序筆錄、同日審判筆錄等在卷可稽（見原審卷第49頁反
    面、第51至53頁）。至被告上訴意旨所指共犯唐笙輝尚未經
    提起公訴，然原審業已於判決理由中敘明該部分應由檢察官
    另行偵辦，而此亦不足影響被告為本件違反公司法犯行。再
    本院審酌被告之上訴理由，業經原審判決於理由內詳論敘明
    並審酌，且對於原審判決究有何具體事由，致判決不當或違
    法，無一語涉及，顯未依據卷內既有訴訟資料或提出新事證
    ，指摘或表明原審判決有何採證認事、用法或量刑等足以影
    響判決本旨之不當或違法，或足以影響原判決，構成應撤銷
    之具體事由（最高法院97年度台上字第4345號判決要旨參照
    ）。依上開判決意旨，被告之上訴不合法律上程式，應予駁
    回，並不經言詞辯論為之。
據上論斷，應依刑事訴訟法第367條前段、第372條，判決如主文
。
中    華    民    國    98    年    11    月    30    日
            刑事第十四庭  審判長法  官  陳志洋
                                法  官  謝靜恒
                                法  官  謝靜慧
以上正本證明與原本無異。
如不服本判決，應於收受送達後10日內向本院提出上訴書狀，其
未敘述上訴之理由者並得於提起上訴後10日內向本院補提理由書
（均須按他造當事人之人數附繕本）「切勿逕送上級法院」。
                                書記官  陳泰寧
中    華    民    國    98    年    12    月    2     日
附錄：本案論罪科刑法條全文
刑法第214條
明知為不實之事項，而使公務員登載於職務上所掌之公文書，足
以生損害於公眾或他人者，處3年以下有期徒刑、拘役或5百元以
下罰金。
公司法第9條
公司應收之股款，股東並未實際繳納，而以申請文件表明收足，
或股東雖已繳納而於登記後將股款發還股東，或任由股東收回者
，公司負責人各處5 年以下有期徒刑、拘役或科或併科新臺幣50
萬元以上250萬元以下罰金。
有前項情事時，公司負責人應與各該股東連帶賠償公司或第三人
因此所受之損害。
第1 項裁判確定後，由檢察機關通知中央主管機關撤銷或廢止其
登記。但裁判確定前，已為補正或經主管機關限期補正已補正者
，不在此限。
公司之設立或其他登記事項有偽造、變造文書，經裁判確定後，
由檢察機關通知中央主管機關撤銷或廢止其登記。
修正前商業會計法第71條
商業負責人、主辦及經辦會計人員或依法受託代他人處理會計事
務之人員有左列情事之一者，處5 年以下有期徒刑、拘役或科或
併科新臺幣15萬元以下罰金：
一、以明知為不實之事項，而填製會計憑證或記入帳冊者。
二、故意使應保存之會計憑證、帳簿報表滅失毀損者。
三、意圖不法之利益而偽造、變造會計憑證、帳簿報表內容或撕
    毀其頁數者。
四、故意遺漏會計事項不為記錄，致使財務報表發生不實之結果
    者。
五、其他利用不正當方法，致使會計事項或財務報表發生不實之
    結果者。


司法院資訊處製作；財團法人民間司法改革基金會備份。
